ACORDAO-COMPLETO-2484529

ACÓRDÃO 9125/2021 ATA 23/2021 - PRIMEIRA CÂMARA

VISTOS, relatados e discutidos estes autos de tomada de contas especial de responsabilidade Sr. José Frederico César Carrazzoni, ex-prefeito de Itambé/PE, em razão de não comprovação da regular aplicação dos recursos repassados pelo Ministério do Turismo (MTur) , por meio do Convênio 717795/2009, para execução do evento "IIIº ITAMBÉ FEST", de 4 a 6/12/2009;
ACORDAM os Ministros do Tribunal de Contas da União, reunidos em Sessão da 1ª Câmara, ante as razões expostas pelo Relator, em julgar irregulares as contas do Sr. José Frederico César Carrazzoni (XXX.385.664-XX) , ex-prefeito de Itambé/PE, com fundamento nos arts. 1º, inciso I, 16, inciso III, alínea "b", da Lei 8.443/1992 e com arts. 1º, inciso I, 209, inciso II, do Regimento Interno do TCU.

Tomada de contas especial de responsabilidade de ex-prefeito de Itambé/PE em razão de irregularidades na condução de convênio celebrado com o Ministério do Turismo.

Primeira Câmara

Prefeitura Município de Itambé/PE.

3. Responsável: José Frederico César Carrazzoni (XXX.385.664-XX).

13.1. Ministros presentes: Walton Alencar Rodrigues (Presidente), Benjamin Zymler, Vital do Rêgo (Relator) e Jorge Oliveira.
13.2. Ministros-Substitutos presentes: Augusto Sherman Cavalcanti e Weder de Oliveira.

VITAL DO RÊGO

Trata-se de tomada de contas especial instaurada pelo Ministério do Turismo em desfavor do Sr. José Frederico César Carrazzoni, ex-prefeito de Itambé/PE, em razão de não comprovação da regular aplicação dos recursos repassados por meio do Convênio 717795/2009, para execução do evento "IIIº ITAMBÉ FEST".
No âmbito da Secretaria de Controle Externo de Tomada de Contas Especial (SecexTCE) , foi elaborada a instrução à peça 148, a seguir transcrita com os ajustes de forma pertinentes, cujo encaminhamento foi encampado pelos dirigentes da unidade (peças 149/150) :
HISTÓRICO
Em 20/6/2017, com fundamento na IN/TCU 71/2012, alterada pela IN/TCU 76/2016 e DN/TCU 155/2016, o dirigente da instituição Ministério do Turismo autorizou a instauração da tomada de contas especial (peça 111) . O processo foi registrado no sistema e-TCE com o número 746/2018.
O Convênio 01411/2009, registro Siafi 717795, foi firmado no valor de R$ 315.790,00, sendo R$ 300.000,00 à conta do concedente e R$ 15.790,00 referentes à contrapartida do convenente. Teve vigência de 2/12/2009 a 6/2/2010, com prazo para apresentação da prestação de contas em 7/3/2010. Os repasses efetivos da União totalizaram R$ 300.000,00 (peça 9) .
A prestação de contas e complementações enviadas foram analisadas por meio dos documentos constantes nas peças 53, 64, 76 e 102.
O fundamento para a instauração da Tomada de Contas Especial, conforme consignado na matriz de responsabilização elaborada pelo tomador de contas, foi a constatação das seguintes irregularidades: 
Não enviar documentação relativa a documentação comprobatória da execução das bandas D Capital do Sol e Banda Aquarius. Não enviar as propostas das empresas interessadas na contratação por inexigibilidade de licitação. Não enviar contrato de exclusividade. Firmar contrato com a empresa Erika Produções de Eventos Ltda com data de assinatura anterior à vigência do Convênio. Emitir nota fiscal sem a identificação do Convênio.
O responsável arrolado na fase interna foi devidamente comunicado e, diante da ausência de justificativas suficientes para elidir a irregularidade e da não devolução dos recursos, instaurou-se a tomada de contas especial.
No relatório (peça 128) , o tomador de contas concluiu que o prejuízo importaria no valor original de R$ 300.000,00, imputando-se a responsabilidade a José Frederico César Carrazzoni, na condição de gestor dos recursos. 
Em 23/8/2019, a Controladoria-Geral da União emitiu o relatório de auditoria (peça 129) , em concordância com o relatório do tomador de contas. O certificado de auditoria e o parecer do dirigente do órgão de controle interno concluíram pela irregularidade das presentes contas (peças 130 e 131) .
Em 12/9/2019, o ministro responsável pela área atestou haver tomado conhecimento das conclusões contidas no relatório e certificado de auditoria, bem como do parecer conclusivo do dirigente do órgão de controle interno, manifestando-se pela irregularidade das contas, e determinou o encaminhamento do processo ao Tribunal de Contas da União (peça 132) .
Na instrução antecedente (peça 135) , analisando-se os documentos nos autos, concluiu-se pela necessidade de realização de citação e audiência do responsável, nos termos seguintes:
Citação: 
	Débito relacionado somente ao responsável José Frederico César Carrazzoni (CPF: XXX.385.664-XX) , na condição de gestor dos recursos.
Irregularidade: ausência de comprovação de que as empresas que não detinham direitos de exclusividade, contratadas irregularmente por inexigibilidade, pagaram o cachê de bandas ou cantores que realizaram o evento.
Evidências da irregularidade: documentos técnicos presentes nas peças 32, 115 e 63.
Normas infringidas: Lei 8.666/1993, Termo de Convênio 717795/2009, Cláusula Terceira, inciso II, alíneas "ll" e Acórdão 958/2008, 96/2008. 
Cofre credor: Tesouro Nacional.
Valor atualizado do débito (sem juros) em 18/11/2019: R$ 522.300,00
Conduta: não apresentar notas fiscais e recibos (ou outros documentos equivalentes) emitidos em nome das bandas e cantores e assinados por seus representantes legais ou pelos seus empresários exclusivos, sendo essa representação ou exclusividade registrada em cartório.
Nexo de causalidade: A não apresentação de notas fiscais e recibos (ou outros documentos equivalentes) emitidos em nome das bandas e cantores e assinados por seus representantes legais ou pelos seus empresários exclusivos impediu comprovação do nexo causal entre os recursos federais transferidos e os pagamentos efetuados, visto que não se provou que os valores pagos ao intermediário contratado efetivamente foi repassado as banda e artistas que realizaram shows, resultando em presunção de prejuízo ao erário.
Culpabilidade: Não há excludentes de ilicitude, de culpabilidade e de punibilidade. É razoável supor que o responsável tinha consciência da ilicitude de sua conduta. Era exigível conduta diversa da praticada.
Irregularidade: não comprovação da execução física do objeto do convênio.
Evidências da irregularidade: documentos técnicos presentes nas peças 102 e 76.
Normas infringidas: Art. 70, parágrafo único, da Constituição Federal de 1988; art. 93, do Decreto-lei 200, de 25 de fevereiro de 1967; art. 50, §3º, da Portaria Interministerial 127/2008, e Termo do Convênio 01411/2009.
Cofre credor: Tesouro Nacional.
Valor atualizado do débito (sem juros) em 18/11/2019: R$ 522.300,00
Conduta: não apresentar imagens (fotografias ou filmagens) ou outros documentos que provassem a execução dos itens previstos no plano de trabalho e pagos com recursos do convênio (Banda D Capital do Sol, no valor de R$ 30.790,00 e Banda Aquarius, no valor de R$ 29.003,00) .
Nexo de causalidade: A não apresentação de documentos que comprovassem a execução dos itens previstos no plano de trabalho resultou na presunção de dano ao erário.
Culpabilidade: Não há excludentes de ilicitude, de culpabilidade e de punibilidade. É razoável supor que o responsável tinha consciência da ilicitude de sua conduta. Era exigível conduta diversa da praticada.
Irregularidade: não comprovação da regular execução financeira do convênio.
Evidências da irregularidade: documentos técnicos presentes nas peças 26, 115 e 45.
Normas infringidas: Art. 37, caput, c/c o art. 70, parágrafo único, da Constituição Federal de 1988; art. 93, do Decreto-lei 200, de 25 de fevereiro de 1967; art. 50, §3º, da Portaria Interministerial 127/2008, e Termo do Convênio 01411/2009. 
Cofre credor: Tesouro Nacional.
Valor atualizado do débito (sem juros) em 18/11/2019: R$ 522.300,00
Conduta: não comprovar o nexo de causalidade entre os recursos transferidos e as despesas efetuadas, tendo em vista a emissão de nota fiscal sem atesto e sem identificação do Convênio 01411/2009.
Nexo de causalidade: As condutas impediram comprovar o nexo entre objeto pactuado no convênio e os recursos federais destinados a esse ajuste, de modo que se caracterizou a impossibilidade de que se comprovasse a boa e regular gestão de recursos repassados.
Culpabilidade: Não há excludentes de ilicitude, de culpabilidade e de punibilidade. É razoável supor que o responsável tinha consciência da ilicitude de sua conduta. Era exigível conduta diversa da praticada.
	
	Data de ocorrência
	Valor histórico (R$) 

	21/12/2009
	300.000,00

	Valor atualizado do débito (sem juros) em 8/11/2019: R$ 522.300,00
Audiência: 
Responsável: José Frederico César Carrazzoni (CPF: XXX.385.664-XX) , na condição de gestor dos recursos
	Irregularidade: contratação, por inexigibilidade de licitação, de empresas que não detinham direitos de exclusividade de artistas que se apresentaram no evento.
Evidências da irregularidade: documentos técnicos presentes nas peças 115, 59, 63 e 31.
Normas infringidas: Art. 25, inciso III, da Lei 8.666/1993; art. 49 da Portaria Interministerial 127/2008; Acórdão 96/2008-TCU-Plenário, Acórdão 1435/2017-TCU-Plenário e Termo do Convênio 01411/2009, Claúsula Terceira, inciso II, alínea 'll".
Conduta: contratar, por inexigibilidade de licitação, empresas que não apresentaram Contratos de Exclusividade com os devidos registros em cartório dos artistas que se apresentaram no evento objeto do convênio descrito como "IIIº ITAMBÉ FEST".
Nexo de causalidade: A conduta impediu comprovar o alcance das finalidades específicas do convênio, de modo que se caracterizou a impossibilidade de que se comprovasse a boa e regular gestão de recursos repassados.
Culpabilidade: não há excludentes de ilicitude, de culpabilidade e de punibilidade; é razoável supor que o responsável tinha consciência da ilicitude de sua conduta; era exigível conduta diversa da praticada, qual seja, contratar artistas somente por meio de seus representantes legais ou empresários exclusivos sendo essa representação registrada em cartório, ou contratar empresas intermediadores por meio de procedimento licitatório.encaminhar cópia da presente instrução ao responsável, a fim de subsidiar a apresentação de suas alegações de defesa e/ou razões de justificativa;
11.	Após o Pronunciamento da Secex/TCE (peça 137) , de 25/11/2019, foi efetuada a citação do responsável pelo expediente indicado a seguir:
 (...) 
12.	Após solicitação e acolhimento de pedido de prorrogação de prazo (peças 140 e 142) , o responsável apresentou defesa (peças144 e 145) a seguir analisadas.
EXAME TÉCNICO
13.	Alegações de defesa/ razões de justificativas do Sr. José Frederico César Carrazzoni (peças 144 e 145) :
13.1. Inicialmente a defesa citou que o responsável não nega que, realmente, os atos constitutivos do processo de inexigibilidade poderiam ser mais bem formalizados, mas não se pode concluir que ele foi desonesto, ímprobo.
13.2. Frisou que não houve qualquer indicativo de superfaturamento ou de simulação de contratação, tendo as bandas e artistas se apresentado, efetivamente, nas datas e nos horários estabelecidos, conforme se verifica das fotografias acostadas ao processo licitatório, com o nome do evento, a logomarca do MTur e as bandas e, especificamente, no tocante às Bandas D Capital do Sol e Aquarius, também, ora acostadas.
13.3. Nesse contexto, citou trecho da Corte de Contas do Estado de Pernambuco visando ao entendimento de que a questão do empresário exclusivo estaria apenas no campo da formalidade, in verbis (peça 144, p. 4) :
"A defesa fez juntada de várias decisões deste TCE em que tal proceder é considerado falha formal, o que acompanha esta AUGE, inclusive por não contestada a efetiva realização dos espetáculos contratados. MUITO MAIS IMPORTANTE DO QUE ANALISAR A EXCLUSIVIDADE DO EMPRESÁRIO É A EFETIVA REALIZAÇÃO DOS SHOWS E OS PREÇOS PRATICADOS."
13.4.Em sequência defendendo o entendimento de que dispensar ou inexigir licitação seria apenas falha formal, não implicando superfaturamento de preços, citou julgados do Superior Tribunal de Justiça. 
13.5.Quanto à não identificação do número do convênio, nem o atesto do recebimento do serviço por parte do convenente, na Nota Fiscal 266, emitida pela empresa Erika Produções de Eventos Ltda, relatou que a própria auditoria reconhece que nela consta o número do processo licitatório/inexigibilidade, relativa a serviços efetivados e na vigência do convênio.
13.6.Relatou que o fato de o pagamento ter ocorrido à empresa contratada para a apresentação das bandas, naquele evento, e não diretamente as bandas, não significa que as bandas e artistas não tenham recebido os valores devidos, mesmo porque até a presente data, não houve qualquer reclamação à administração municipal, inerente ao pagamento do preço, tampouco, nenhuma ação ajuizada, nesse sentido.
16.7.Por fim requereu (peça 144, p. 15) :
sejam acolhidas as presentes razões de defesa e, consequentemente, considerada regular a execução dos recursos financeiros, objeto do Convênio 0141 1/2009, eximindo o defendente de qualquer responsabilidade por devolução de valores, conquanto as apontadas irregularidades, na prestação de contas do mesmo, expressem questões de ordem formais, sem qualquer prejuízo ao erário; dando-se lhe a devida quitação e, para provar o alegado, protesta por todos os meios de provas em direito admitidos, juntada superveniente de documentos, depoimentos pessoais, sustentação oral, perícias e vistorias 
14.	Análise:
14.1 Inicialmente, registra-se que a defesa trouxe a seguinte documentação:
	Documento
	Peça, p.

	Fotos
	144, p. 16-21

	Processo 67/2009, inexigibilidade 4/2009
	144, p. 22-50

	Contrato com a Erika Produções de Eventos Ltda.
	Peça 144, p. 51-54

	Contrato Social e documentação de regularidade fiscal da Erika Produções de Eventos Ltda
	Peça 144, p. 55-64

	Cartas de exclusividades para o dia da apresentação
	Peça 144, p. 64, 66,67, 69, 75, 77, 81 e peça 145, p. 1 e 4

	Convênio 717795/2009
	Peça 145, p. 9-27

	Fotos
	Peça 145, p. 31-37

14.2. Quanto à utilização inadequada da inexigibilidade, esclarece-se que essa questão poderia ser tratada como falha formal neste Tribunal, contudo seria necessário provar nexo de causalidade entre os pagamentos realizados e os recursos federais conveniados, conforme entendimento do Acórdão 1435/2017-TCU-Plenário - Relator: Vital do Rêgo, in verbis: 
9.2.1. a apresentação apenas de autorização/atesto/carta de exclusividade que confere exclusividade ao empresário do artista somente para o (s) dia (s) correspondente (s) à apresentação deste, sendo ainda restrita à localidade do evento, não atende aos pressupostos do art. 25, inciso III, da Lei 8.666/1993, representando impropriedade na execução do convênio;
9.2.2. do mesmo modo, contrariam o sobredito dispositivo legal as situações de contrato de exclusividade - entre o artista/banda e o empresário - apresentado sem registro em cartório, bem como de não apresentação, pelo convenente, do próprio contrato de exclusividade;
9.2.3. tais situações, no entanto, podem não ensejar, por si sós, o julgamento pela irregularidade das contas tampouco a condenação em débito do (s) responsável (is) , a partir das circunstâncias inerentes a cada caso concreto, uma vez que a existência de dano aos cofres públicos, a ser comprovada mediante instauração da devida tomada de contas especial, tende a se evidenciar em cada caso, entre outras questões, quando: .
9.2.3.1. houver indícios de inexecução do evento objeto do convênio; ou.
9.2.3.2. não for possível comprovar o nexo de causalidade, ou seja, que os pagamentos tenham sido recebidos pelo artista ou por seu representante devidamente habilitado, seja detentor de contrato de exclusividade, portador de instrumento de procuração ou carta de exclusividade, devidamente registrados em cartório.
14.3.Restou elucidado no aludido decisum que as situações mencionadas supra podem não ensejar, por si sós, o julgamento pela irregularidade das contas e tampouco a condenação em débito dos responsáveis, sendo necessário o exame das circunstâncias inerentes a cada caso concreto, uma vez que a existência de dano ao erário poderá decorrer, dentre outras situações:
	a) da inexecução do objeto; ou 
b) da ausência de nexo de causalidade entre os pagamentos realizados e os recursos federais conveniados, vale dizer, naqueles casos em que não for possível comprovar que os pagamentos tenham sido recebidos pelo artista ou por seu representante devidamente habilitado (seja detentor de contrato de exclusividade, portador de instrumento de procuração ou carta de exclusividade, devidamente registrados em cartório) .
14.4.	O Ministro Augusto Sherman apresentou, naquela assentada, o seu entendimento sobre a matéria, na forma de voto revisor, in verbis:
2.	Sustento que a mera comprovação de pagamento, pelo ente conveniado à empresa que tenha contratado para a realização dos shows, não é suficiente para demonstrar o referido nexo causal entre as verbas transferidas por convênio e o evento realizado. É preciso, a meu ver, ficar comprovada a entrega dos recursos ao artista ou a quem, comprovadamente, o represente. A comprovação de pagamento a empresas intermediárias detentoras de direitos de representação restritos ao dia do evento, direitos estes constituídos sob a forma de declarações ou cartas de exclusividade, embora necessária à prestação de contas, não é suficiente.
...
5.	De outro modo, se ausente da prestação de contas o contrato de exclusividade exigido, embora tal circunstância remeta a possível infração às regras licitatórias, este fato não conduz, por si só, automaticamente, à existência de débito para com o erário, que pode ser afastado por meio outros meios, como a comprovação de pagamento diretamente aos artistas, ou mesmo a outro intermediário, que não aquele detentor da exclusividade, desde que regularmente habilitado a receber valores em nome do artista contratado. Mas, se ausente essa comprovação, perde-se o nexo e configura-se o dano ao erário.
...
7.	Por relevante, destaco que a necessidade de cuidadosa verificação do liame causal aqui tratado deriva de casos reais, verificados em processos desta Corte, nos quais investigações policiais comprovaram a ocorrência de desvios de recursos por meio da realização de pagamentos a empresas contratadas, apenas alegadamente detentoras de direitos de representação de artistas, direitos esses, de fato, detidos por outrem.
8.	Foi o que ocorreu, por exemplo, no TC-Processo 033.049/2015-7, da relatoria do Ministro Weder de Oliveira, recentemente debatido na Primeira Câmara, no qual a prestação de contas aponta que a empresa RDM Silk Signs recebeu recursos de convênio como se fora representante da banda que se apresentou em evento do município, quando, na verdade, a empresa que detinha os direitos para o dia do evento, e que havia celebrado contrato com o representante exclusivo da banda, era a Se Ligue Produções Artísticas. Foi essa última quem pagou o cachê dos artistas. Note-se que, em casos como aquele, sem a completa verificação do fluxo financeiro e da cadeia de contratos e representações, poder-se-ia julgar regular ato que constitui verdadeira fraude, com dano ao erário.
9.	Lembro, por pertinente, que o TCU, ao tratar de caso no qual artistas não receberam as verbas do convênio, apesar do que informava a prestação de contas, determinou ao Ministério do Turismo que, nas prestações de contas do gênero, "deve ser apresentada cópia do contrato de exclusividade dos artistas com o empresário contratado, registrado em cartório. Deve ser ressaltado que o contrato de exclusividade difere da autorização que confere exclusividade apenas para os dias correspondentes à apresentação dos artistas e que é restrita à localidade do evento" (Acórdão 96/2008-TCU-Plenário) .
14.5.No presente caso, rejeita-se as razoes de justificativa quanto à contratação, por inexigibilidade de licitação, uma vez que a defesa não logrou êxito em se enquadrar na hipótese de inexigibilidade prevista no art. 25, inciso III, da Lei 8.666/1993, pois apresentou cartas de exclusividade restritas aos dias da apresentação (Peça 144, p. 64, 66,67, 69, 75, 77, 81 e peça 145, p. 1 e 4) , descumprindo o previsto na Cláusula Terceira - Das Obrigações dos Participes, no item II, subitem "ll" do Instrumento de Convênio 717795/2009;
14.6.Quanto ao entendimento defendido pelo responsável de que "muito mais importante do que analisar a exclusividade do empresário é a efetiva realização dos shows" esclarece-se que neste Tribunal é majoritária a posição de que (Acórdão 14534/2019-TCU-Primeira Câmara - Relator: Benjamin Zymler: 
Na contratação direta de intermediação de show artístico com recursos de convênio, a ausência de recibo ou documento congênere que comprove o efetivo recebimento do cachê pelo artista ou por seu representante exclusivo implica a imputação de débito aos responsáveis com o consequente julgamento pela irregularidade das contas, uma vez que impede o estabelecimento do nexo causal entre os recursos transferidos e os serviços artísticos prestados.
14.7. Assim, rejeita-se as alegações de defesa quanto à comprovação de pagamento dos cachês dos artistas/bandas, tendo em vista que a defesa não logrou êxito em provar o nexo de causalidade exigido, pois não trouxe aos autos os comprovantes de pagamentos realizados aos artistas/bandas de acordo com o subitem 9.2.3.2 do Acórdão 1435/2017-TCU-Plenário- Relator: Vital do Rêgo. 
14.8. Quanto à execução financeira, rejeita-se as alegações de defesa apresentadas, pois embora o argumento de que na Nota Fiscal 266, emitida pela empresa Erika Produções de Eventos Ltda, consta o número do processo licitatório/inexigibilidade, tal constatação poderia liberar a necessidade da identificação do número do convênio, mas não libera o atesto por parte da convenente. Nesse contexto, destaca-se o seguinte trecho do Acórdão 958/2008-TCU-Segunda Câmara-Relator: Raimundo Carreiro:
3.2 Determinar à FUNASA que:
 (...) 
3.1.9 Impugne nas prestações de contas, as despesas cujas notas fiscais não identifiquem precisamente o número do convênio a que elas se referem ou que não apresentem o "atesto" de comprovação da liquidação das mesmas, nos termos do art. 30 da IN/STN 01/97, sob pena de responsabilização e;
14.9.Quanto à execução física, tendo em vista as fotos apresentadas da Banda D Capital do Sol e Banda Aquarius (peça 144, p. 15 e 16) , contendo o nome do evento, aliadas ao fato de que conforme Nota Técnica de Reanálise 1072/2013 (peça 102) estas eram as únicas bandas que não tinha sido comprovada a execução física, acata-se as alegações de defesa quanto a esta questão, restando comprovada a execução física do Convênio 01411/2009.
14.10. Quanto aos pedidos finais da defesa, em especial pela juntada de documentação superveniente, produção de provas pericial e testemunhal e pedido de sustentação oral, esclarece-se que:
14.10.1.	Documentação superveniente - de acordo com o art. 160 do RI/TCU, in verbis:
Art. 160 As alegações de defesa e as razões de justificativa serão admitidas dentro do prazo determinado na citação ou na audiência. 
§ 1º Desde a constituição do processo até o término da etapa de instrução, é facultada à parte a juntada de documentos novos. § 2º Considera-se terminada a etapa de instrução do processo no momento em que o titular da unidade técnica emitir seu parecer conclusivo, sem prejuízo do disposto no § 3º do art. 157.
§ 3º O disposto no § 1º não prejudica o direito da parte de distribuir, após a inclusão do processo em pauta, memorial aos ministros, ministros substitutos e ao representante do Ministério Público.
14.10.2.Produção de prova pericial e testemunhal - as normas contidas tanto na Lei 8.443/1992 quanto no regimento interno do TCU disciplinam e operacionalizam a aplicação dos princípios constitucionais do contraditório e ampla defesa nos processos desenvolvidos nesta Corte de Contas, de forma a preservar a viabilidade do controle externo das despesas públicas, que também tem sede constitucional.
14.10.2.1.	Não se harmonizam com esse controle, cujo caráter é eminentemente administrativo, as formalidades do processo judicial, o que poderia gerar atrasos que privariam sua atuação de qualquer eficácia. Por isso, a legislação preferiu, legitimamente, a aceitação somente de provas sob a forma escrita, dispensando a convocação de testemunhas ou peritos, o que confere ao processo a necessária agilidade. Destaque-se ainda que a produção de provas periciais e testemunhais não advém da Constituição, mas decorre do Código de Processo Civil, cuja aplicabilidade nos processos deste Tribunal é apenas subsidiária.
14.10.2.2.	Dessa forma, a jurisprudência desta Corte informa que a exigência contida no art. 162 do Regimento Interno do TCU, o qual determina que as provas produzidas perante o TCU devam sempre ser apresentadas de forma documental, o que exclui a produção de prova testemunhal e pericial, é absolutamente constitucional e legal, encontrando-se preservados todos os princípios emanados da Constituição que lhe digam respeito, dentre os quais a ampla defesa e o contraditório. Nesse sentido são os Acórdão 8229/2011-TCU-Segunda Câmara, 3.265/2010-TCU-2a Câmara, 3.988/2010-TCU-1a Câmara, 2.058/2009-TCU-2a Câmara, 1.177/2009-TCU-2a Câmara, 130/2008-TCU-Plenário, 1.305/2008-TCU- Plenário, 1.546/2008-TCU-2a Câmara, 3.093/2008-TCU-2a Câmara e 922/2007-TCU-Plenário.
14.10.3. Sustentação Oral: está prevista no art. 168 do RI/TCU, in verbis:
Art. 168. No julgamento ou apreciação de processo as partes poderão produzir sustentação oral, após a apresentação, ainda que resumida, do relatório e antes do voto do relator, pessoalmente ou por procurador devidamente constituído, desde que a tenham requerido ao Presidente do respectivo colegiado até quatro horas antes do início da sessão.
14.11.Por fim, considerando que o responsável não logrou êxito em dirimir as irregularidades a ele imputadas, exceto quanto a execução física das apresentações artísticas Banda D Capital do Sol e Banda Aquarius, temos que o valor do débito permanece inalterado.
Prescrição da Pretensão Punitiva
15.	Vale ressaltar que a pretensão punitiva, conforme Acórdão 1441/2016-TCU-Plenário, Relator Ministro Benjamin Zymler, que uniformizou a jurisprudência acerca dessa questão, subordinase ao prazo geral de prescrição indicado no art. 205, do Código Civil, que é de dez anos, contado da data de ocorrência da irregularidade sancionada, nos termos do art. 189, do Código Civil, sendo este prazo interrompido pelo ato que ordenar a citação, a audiência ou a oitiva do responsável.
16.	No caso em exame, não ocorreu a prescrição, uma vez que a irregularidade sancionada ocorreu em 21/12/2009 (data do débito) , e o ato de ordenação da citação ocorreu em 25/11/2019 (peça 137) .
CONCLUSÃO
17.	Em face da análise promovida no item 14, propõe-se acatar parcialmente as alegações de defesa, bem como, rejeitar as razões de justificativas apresentadas pelo Sr. José Frederico César Carrazzoni. Tendo em vista que não constam dos autos elementos que permitam reconhecer a boa-fé do responsável, sugere-se que as suas contas sejam julgadas irregulares, nos termos do art. 202, § 6º, do Regimento Interno do TCU, condenando ao débito atualizado monetariamente e acrescido de juros de mora, nos termos do art. 202, §1º do Regimento Interno do TCU, descontado o valor eventualmente recolhido e aplicando-lhe as multas previstas nos arts. 57 e 58 da Lei 8.443/1992.
PROPOSTA DE ENCAMINHAMENTO:
18. Ante o exposto, submetem-se os autos à consideração superior, propondo ao Tribunal:
	a) acatar parcialmente as alegações de defesa do Sr. José Frederico César Carrazzoni (XXX.385.664-XX) ;
	b) rejeitar as razões de justificativa do Sr. José Frederico César Carrazzoni (XXX.385.664-XX) ;
	c) julgar irregulares, nos termos dos arts. 1º, inciso I, 16, inciso III, alíneas b e c, da Lei 8.443/1992, c/c os arts. 19 e 23, inciso III, da mesma Lei, as contas do responsável José Frederico César Carrazzoni (CPF: XXX.385.664-XX) , condenando-o solidariamente ao pagamento das importâncias a seguir especificadas, atualizadas monetariamente e acrescidas dos juros de mora, calculadas a partir das datas discriminadas até a data da efetiva quitação do débito, fixando-lhes o prazo de quinze dias, para que comprovem, perante o Tribunal, o recolhimento das referidas quantias aos cofres do Tesouro Nacional, nos termos do art. 23, inciso III, alínea "a", da citada lei, c/c o art. 214, inciso III, alínea "a", do Regimento Interno do TCU. 
c.1) Data e valor original do débito:
	Valor original do débito (R$) 
	Data da ocorrência

	300.000,00
	21/12/2009

	c.2) Valor do débito atualizado em 29/3/2021, com juros (peça 48) : R$ 710.914,64
	d) aplicar ao responsável José Frederico César Carrazzoni (CPF: XXX.385.664-XX) , a multa prevista no art. 57 da Lei 8.443/1992 c/c o art. 267 do Regimento Interno do TCU, fixando-lhe o prazo de quinze dias, a contar da notificação, para que comprove, perante o Tribunal (art. 214, III, alínea "a", do Regimento Interno do TCU) , o recolhimento da dívida aos cofres do Tesouro Nacional, atualizada monetariamente desde a data do acórdão que vier a ser proferido por este Tribunal até a do efetivo recolhimento, se pagas após o vencimento, na forma da legislação em vigor;
	e) aplicar ao responsável José Frederico César Carrazzoni (CPF: XXX.385.664-XX) , a multa prevista no art. 58, inciso II da Lei 8.443/1992, fixando-lhe o prazo de quinze dias, a contar da notificação, para que comprove, perante o Tribunal (art. 214, III, alínea "a", do Regimento Interno do TCU) , o recolhimento da dívida aos cofres do Tesouro Nacional, atualizada monetariamente desde a data do acórdão que vier a ser proferido por este Tribunal até a do efetivo recolhimento, se pagas após o vencimento, na forma da legislação em vigor;
	f) autorizar, desde logo, a cobrança judicial das dívidas, caso não atendidas a notificação, na forma do disposto no art. 28, inciso II, da Lei 8.443/1992;
	g) autorizar também, desde logo, se requerido, com fundamento no art. 26, da Lei 8.443, de 1992, c/c o art. 217, §§ 1º e 2º do Regimento Interno do TCU, o parcelamento da (s) dívida (s) em até 36 parcelas, incidindo, sobre cada parcela, corrigida monetariamente, os correspondentes acréscimos legais, fixando-lhe o prazo de quinze dias, a contar do recebimento da notificação, para comprovar, perante o Tribunal, o recolhimento da primeira parcela, e de trinta dias, a contar da parcela anterior, para comprovar os recolhimentos das demais parcelas, devendo incidir, sobre cada valor mensal, atualizado monetariamente, os juros de mora devidos, no caso do débito, na forma prevista na legislação em vigor, alertando os responsáveis de que a falta de comprovação do recolhimento de qualquer parcela importará o vencimento antecipado do saldo devedor, nos termos do § 2º do art. 217 do Regimento Interno deste Tribunal; 
h) enviar cópia do Acórdão a ser prolatado à Procuradoria da República no Estado de Pernambuco, nos termos do § 3º do art. 16 da Lei 8.443/1992, c/c o § 7º do art. 209 do Regimento Interno do TCU, para adoção das medidas cabíveis.
	i) enviar cópia do Acórdão que vier a ser proferido ao Ministério do Turismo e aos responsáveis, para ciência, informando que a presente deliberação, acompanhada do Relatório e do Voto que a fundamenta, está disponível para a consulta no endereço www.tcu.gov.br/acordaos, além de esclarecer que, caso requerido, o TCU poderá fornecer sem custos as correspondentes cópias, de forma impressa;
	j) 	informar à Procuradoria da República no Estado de Pernambuco, que a presente deliberação, acompanhada do Relatório e do Voto que a fundamenta, está disponível para a consulta no endereço www.tcu.gov.br/acordaos, além de esclarecer que, caso requerido, o TCU poderá fornecer sem custos as correspondentes cópias, de forma impressa; e
	k) informar à Procuradoria da República no Estado de Pernambuco, nos termos do parágrafo único do art. 62 da Resolução TCU 259/2014, os procuradores e membros do Ministério Público credenciados nesta Corte podem acessar os presentes autos de forma eletrônica e automática, ressalvados apenas os casos de eventuais peças classificadas como sigilosas, as quais requerem solicitação formal.
O Ministério Público, nos autos representado pelo Subprocurador-Geral Paulo Soares Bugarin, manifestou-se nos seguintes termos (peça 151) .
	(...) 
	Feito o resumo dos fatos, perfilho, em essência, as conclusões esposadas pela secretaria instrutora, divergindo unicamente sobre a cominação simultânea das multas previstas nos arts. 57 e 58 da Lei Orgânica desta Corte.
Como se sabe, não há óbice legal para a aplicação concomitante das multas dos arts. 57 e 58 da Lei 8.443/92, desde que os fatos motivadores de cada uma das penalidades sejam distintos (Acórdão 5550/2019-TCU-Primeira Câmara e 7.194/2010 e 4.342/2018, ambos da 2ª Câmara) . A meu ver, essa não é a situação que se observa no caso em apreço, dada a relação direta existente entre as irregularidades que ensejaram a proposta de aplicação das penalidades. Por esse motivo, e em observância ao princípio do non bis in idem, opino por que este Colegiado aprove apenas a aplicação da multa estipulada no art. 57 da LOTCU.
No que concerne à irregularidade apurada nos autos, lembro que, recentemente, ao se debruçar sobre casos semelhantes ao que ora se analisa, esta Corte passou a adotar a data da edição da Portaria do Ministério do Turismo 153/2009, de 6/10/2009, como marco a ser avaliado para verificar a partir de que momento é razoável exigir a apresentação de recibos assinados pelos artistas ou por seus representantes legais diretos na prestação de contas, uma vez que o art. 17, § 2º, do aludido normativo tornou explícita a exigência de tais documentos (Acórdãos 11787/2020, 12494/2020 e 13372/2020, todos da 1ª Câmara) :
Art. 17 - (...) 
§2º O convenente deverá exigir do contratante dos artistas e/ou bandas e/ou grupos documento comprobatório do efetivo recebimento do cachê por parte dos mesmos, a ser apresentado no ato da prestação de contas.
Observo que o termo de convênio em questão foi assinado em 2/12/2009, quando aPortaria-MTur 153/2009 já se encontrava em vigor e, assim, já não restava qualquer dúvida sobre o dever de o convenente apresentar na prestação de contas o comprovante de recebimento dos cachês pelos próprios artistas.
A esse respeito, friso que a obrigação de apresentação de comprovante do recebimento dos cachês pelos músicos somente se faz necessária, neste caso, em razão de irregularidade cometida pelo gestor no momento da contratação dos artistas, a qual foi feita por meio de inexigibilidade de licitação, por intermédio de empresa que não era a representante exclusiva dos músicos, em dissonância com o que dispõe o art. 25, inciso III, da Lei 8.666/93. Sobre esse ponto, observo que o termo de convênio, em sua Cláusula Terceira, item II, alínea "ll", foi explícito ao exigir do convenente:
ll) apresentar na prestação de contas, quando da contratação de artistas consagrados, enquadrados na hipótese de inexigibilidade prevista no inciso III do art. 25 da Lei nº 8.666/1992, atualizada, por meio de intermediários ou representantes, cópia do contrato de exclusividade dos artistas com o empresário contratado, registrado em cartório, sob pena de glosa dos valores envolvidos. Ressalta-se que o contrato de exclusividade difere da autorização que confere exclusividade apenas para os dias correspondentes à apresentação dos artistas e que é restrita à localidade do evento, conforme dispõe o Acórdão 96/2008-TCU-Plenário do TCU.
Assim, ao proceder à contratação dos artistas por intermédio de uma empresa que detinha cartas de exclusividade para dias e local específicos, o recorrente estava ciente de que cometia uma ilegalidade, dado o teor da cláusula retrocitada. Tal irregularidade ensejou a quebra do nexo de causalidade entre a verba conveniada e o objeto, uma vez que somente restou comprovado o pagamento dos cachês a uma empresa que não detinha poderes para representar os artistas.
Tendo em vista que o gestor não logrou demonstrar que a verba pública foi destinada à finalidade pretendida pelo termo de convênio, reputo ser escorreita a proposta de condenação ao ressarcimento de débito sugerida pela unidade técnica.
Por fim, observo que estaria sujeita a compor o polo passivo desta TCE, em solidariedade com José Frederico César Carrazzoni, a empresa Erika Produções de Eventos Ltda., haja vista ser beneficiária dos valores conveniados e integrar a cadeia causal propiciadora do prejuízo. Entretanto, opino por não realizar sua citação para franquear-lhe o contraditório neste momento, em razão do estágio avançado da TCE, do longo prazo decorrido desde a ocorrência dos fatos, dos princípios da eficiência e da razoável duração do processo e, ainda, que a solidariedade passiva existe em benefício do credor.
Ante os elementos que compõem os autos e por considerar adequada a análise empreendida pela Secex-TCE, este representante do Ministério Público de Contas manifesta-se parcialmente de acordo com a proposta de encaminhamento contida na instrução de peça 148, sugerindo apenas a exclusão do item que prevê a aplicação da multa prevista no art. 58 da Lei 8.443/92.
É o relatório.

Carolina de Melo Freire Gouveia Ávila (OAB/PE 19.359).

Subprocurador-Geral Paulo Soares Bugarin.

TOMADA DE CONTAS ESPECIAL. IRREGULARIDADES NA EXECUÇÃO DE CONVÊNIO CELEBRADO COM O MINISTÉRIO DO TURISMO. CONTRATAÇÃO IRREGULAR POR INEXIGIBILIDADE DE LICITAÇÃO. CONTAS IRREGULARES. MULTA.

TOMADA DE CONTAS ESPECIAL (TCE)

Secretaria de Controle Externo de Tomada de Contas Especial (SecexTCE).

Em exame, tomada de contas especial de responsabilidade do Sr. José Frederico César Carrazzoni, ex-prefeito de Itambé/PE, em razão de não comprovação da regular aplicação dos recursos repassados pelo Ministério do Turismo (MTur) , por meio do Convênio 717795/2009, para execução do evento "IIIº ITAMBÉ FEST", realizado de 4 a 6/12/2009.
Para execução do objeto pactuado, foi firmado o valor de R$ 315.790,00, sendo R$ 300.000,00 à conta do concedente, repassados em 21/12/2009, e R$ 15.790,00 referentes à contrapartida do convenente, depositados em 16/11/2009. A vigência foi estipulada para o período de 2/12/2009 a 6/2/2010, com prazo para apresentação da prestação de contas em 7/3/2010. 
Os recursos do convênio se destinavam a custear a apresentação de oito bandas (Capital do Sol, Limão com Mel, Aquarius, Capim com Mel, Raça Negra, Calengo Aceso, Magníficos e Mel com Terra) , as quais foram viabilizadas com a contratação, por inexigibilidade de licitação, da empresa Érika Produções de Eventos Ltda., a quem foi paga a quantia de R$ 315.790,00 (R$ 9.473,00 de ISS) .
Fiscalização realizada pelo MTur em 6/12/2009 constatou a apresentação das bandas Calango Aceso, Magníficos e Mel com Terra (peça 12) e, após diligência do concedente, o ex-prefeito encaminhou comprovação da apresentação das bandas Raça Negra, Capim com Mel e Limão com Mel (peça 102) . Além disso, houve a emissão das duas declarações como exigido pelos termos do convênio, atestando a execução do objeto, sendo uma da convenente e outra de autoridades locais, presidente e 1º e 2º secretários da Câmara Municipal de Itambé/PE (peça 19, p. 1/2) . 
Assim, a execução física foi aprovada apenas parcialmente, em virtude da não comprovação da apresentação das bandas Capital do Sol e Aquarius (peça 102) . A execução financeira foi rejeitada em decorrência, dentre outros, da contratação por inexigibilidade, sem apresentação de contratos de exclusividade entre a empresa contratada e as atrações musicais (peça 115) .
No âmbito deste Tribunal, o ex-prefeito foi regularmente citado para apresentar alegações de defesa com relação às seguintes irregularidades: (a) ausência de comprovação de que as empresas que não detinham direitos de exclusividade, contratadas irregularmente por inexigibilidade, pagaram o cachê de bandas ou cantores que realizaram o evento; (b) não comprovação da execução física do objeto do convênio; e (c) não comprovação da regular execução financeira. Igualmente, foi feita a audiência do referido responsável pela contratação, por inexigibilidade de licitação, de empresas que não detinham direitos de exclusividade de artistas que se apresentaram no evento.
O ex-prefeito alegou, em suma: (a) dispensar ou inexigir licitação seria apenas falha formal, não implicando superfaturamento de preço; e (b)  o fato de o pagamento ter ocorrido à empresa contratada para a apresentação das bandas, naquele evento, e não diretamente as bandas, não significa que as bandas e artistas não tenham recebido os valores devidos, mesmo porque até a presente data, não houve qualquer reclamação à administração municipal, inerente ao pagamento do preço, tampouco, nenhuma ação ajuizada. Encaminhou fotos, o processo de inexigibilidade, o contrato com a empresa Érika Produções de Eventos Ltda. e seu contrato social e as cartas de exclusividade.
Analisadas as justificativas e a defesa apresentadas, a SecexTCE propôs rejeitar as primeiras, acatar parcialmente a segunda e julgar irregulares as contas do ex-prefeito, condená-lo em débito pelo valor total repassado e aplicar-lhe a multa dos arts. 57 e 58, inciso II, da Lei 8.443/1992.
Para a unidade técnica, a defesa não logrou êxito em enquadrar a contratação na hipótese de inexigibilidade prevista no art. 25, inciso III, da Lei 8.666/1993, pois apresentou cartas de exclusividade restritas aos dias da apresentação, descumprindo o previsto na Cláusula Terceira - Das Obrigações dos Participes, no item II, subitem "ll" do Instrumento de Convênio 717795/2009.
Da mesma forma, entendeu que não foi comprovado o nexo de causalidade, pois o responsável não trouxe aos autos os comprovantes de pagamentos realizados às bandas, nos termos da jurisprudência majoritária deste Tribunal. Igualmente, considerou que a execução financeira não foi regular, pois a nota fiscal apresentada, apesar de fazer menção ao número do processo licitatório/inexigibilidade, é carente do atesto por parte da convenente.
No tocante à execução física, entendeu estar comprovada, uma vez que foram encaminhadas fotos das duas bandas que ainda estavam em aberto junto ao MTur (Capital do Sol e Aquarius) , conforme peça 144, p. 15 e 16, com a indicação do nome do evento.
Frisou, por fim, que não ocorreu a prescrição, uma vez que a irregularidade sancionada ocorreu em 21/12/2009 (data do crédito dos recursos na conta específica) , e o ato de ordenação da citação ocorreu em 25/11/2019.
O MPTCU, por sua vez, acompanhou o entendimento da unidade técnica, divergindo unicamente sobre a cominação simultânea das multas previstas nos arts. 57 e 58 da LOTCU. Para ele, não estão presentes fatos motivadores distintos para as multas sugeridas. Ao contrário, entendeu haver relação direta entre as irregularidades que ensejaram a proposta de aplicação das penalidades, motivo pelo qual, em observância ao princípio do non bis in idem, propôs a aplicação somente da multa do art. 57 da LOTCU. 
Acolho parcialmente a proposta dos autos.
Concordo com a análise feita pela SecexTCE, ratificada pelo MPTCU, quanto à irregularidade da contratação por inexigibilidade da empresa Érika Produções, tendo em vista a ausência do preenchimento das condicionantes legais (contrato de exclusividade, registrado em cartório) . 
Conforme assentado no Acórdão 1435/2017-TCU-Plenário, a apresentação apenas de autorização/atesto/carta de exclusividade que confere exclusividade ao empresário do artista somente para o dia correspondente à apresentação deste, sendo ainda restrita à localidade do evento, não atende aos pressupostos do art. 25, inciso III, da Lei 8.666/1993, assim como o contrato de exclusividade, entre o artista/banda e o empresário, sem registro em cartório. Ademais, o convênio já indicava a necessidade de apresentação de contratos de exclusividade na hipótese de contratação de artista sem licitação (cláusula terceira, do item II, alínea "ll", peça 5, p. 7) .
Todavia, quanto ao débito, discordando dos pareceres precedentes, entendo que deve ser afastado. 
 Isso porque, apesar de o convênio ter sido celebrado ao final de 2009, já na vigência da Portaria 153/2009, inexiste cláusula em seus termos exigindo a comprovação dos cachês pagos aos artistas (peça 5, p.3/7) . Assim, não é razoável que se exija nesta oportunidade. Como não estava obrigado por cláusula do convênio a exigir da empresa contratada declaração ou recibos das bandas, individualmente, no sentido de que receberam os cachês, o responsável assim não procedeu. Exigir, passados quase dez anos, que os providencie, carece de razoabilidade. 
Assim, considerando a efetiva apresentação das bandas pactuadas e a compatibilidade entre os documentos constantes nos autos (nota fiscal, com indicação do processo de inexigibilidade de licitação e do evento; comprovação do pagamento à empresa contratada; nota de empenho, cópia do cheque nominal à contratada da conta específica, extrato bancário - consoante peças 32, 33, 34, 45) , considero que o nexo causal entre os recursos e a despesa está suficientemente estabelecido.
A respeito da ausência de atesto na nota fiscal mencionada pela unidade técnica, de fato, inexiste, o que não está correto. Mas, com o referido atesto se busca a certificação de que os serviços ou bens foram efetivamente prestados ou recebidos. No presente caso, não há dúvida da execução do evento e da apresentação das bandas, confirmado, inclusive, pela inspeção feita pelo MTur. Assim, a falha pode ser relevada, levando-se em consideração os demais elementos comprobatórios mencionados no parágrafo anterior.
Desse modo, as contas do ex-gestor devem ser julgadas irregulares, em virtude da contratação, por indevida inexigibilidade de licitação, da empresa Érika Produções. Contudo, como se passaram dez anos entre a data da irregularidade (11/11/2009, indevida inexigibilidade para contratação da empresa, peça 25) e a data que foi ordenada a citação (25/11/2019, peça 137) , ocorreu, nos termos do Acórdão 1441/2016-TCU-Plenário, a prescrição punitiva, motivo pelo qual não há como se aplicar multa ao ex-prefeito.
A propósito da prescrição, mesmo conhecendo a decisão do STF (RE 636886/AL) , registro que estou aplicando a jurisprudência atual deste Tribunal sobre a matéria, no sentido da imprescritibilidade do débito, com fundamento no art. 37, § 5º, da Constituição Federal, e na Súmula TCU 282. Uma conclusão possível a respeito do referido julgado da suprema corte é no sentido de que ele não tratou da prescrição do processo de controle externo levado a cabo perante o Tribunal de Contas da União, mas sim da prescrição intercorrente ocorrida durante a fase de execução do acórdão condenatório do Tribunal.
De qualquer forma, tal decisão do STF ainda não transitou em julgado e se encontra na fase de apreciação de embargos de declaração opostos pela Advocacia-Geral da União, justamente para melhor compreensão de seu exato alcance, como o termo inicial para contagem do prazo e marcos interruptivos ou suspensivos e de prescrição intercorrente.
Nessa circunstância, não há repercussão daquele julgado na presente TCE, cujo título executivo extrajudicial ainda não se formou. 
A despeito do quadro de incertezas acerca do instituto da prescrição da pretensão ressarcitória e punitiva, cujo deslinde na Suprema Corte poderá assumir novos contornos, levando em consideração que o mencionado RE 636.866 ainda não transitou em julgado, opto por continuar a seguir a jurisprudência dominante nesta Corte de Contas, sedimentada na Súmula TCU 282, segundo a qual é imprescritível a pretensão de ressarcimento por parte da União, e no Acórdão 1441/2016-TCU-Plenário, de acordo com o qual a pretensão punitiva do TCU se subordina ao prazo geral de prescrição indicado no art. 205 do Código Civil.
	Ante o exposto, VOTO para que o Tribunal de Contas da União aprove o acórdão que submeto a este Colegiado.
TCU, Sala das Sessões, em 6 de julho de 2021.
Ministro VITAL DO RÊGO 
Relator